臺灣高等法院臺中分院民事判決　九十三年度上易字第一三○號
　　　上　訴　人　乙○○
　　　被 上訴 人　甲○○
右當事人間請求清償借款事件，上訴人對於中華民國九十三年二月五日臺灣彰化地方
法院九十二年度訴字第一五七號第一審判決提起上訴，本院於九十三年八月三十一日
言詞辯論終結，判決如左：
      主      文
上訴駁回。
第二審訴訟費用由上訴人負擔。
      事      實
甲、上訴人方面：
一、聲明：求為判決：
　(一)原判決廢棄。
　(二)被上訴人在第一審之訴及假執行之聲請均駁回。
二、陳述：除引用原判決書之記載外，補稱：
　(一)上訴人為訴外人益新股份有限公司（下稱益新公司）之總經理，代理該公司簽訂
　　系爭合約書，嗣代理該公司收取款項，上訴人並非系爭合約書之當事人：
　1.按「代理人為代理行為，不以明示本人名義為必要（顯名代理），如有其他情形
　　足以推知有此意思，而為相對人所明知或可得而知者，亦能成立（隱名代理）」
　　，最高法院八十一年度臺上字第一六五號判決已予闡釋；對於「張三口頭委任李
　　四共同出賣彼此各別所有之土地多筆，李四與王五訂立買賣契約時，僅在契約首
　　端記明張三李四出賣該土地，於契約末端出賣人欄，則只列李四為出賣人，而未
　　標明其為張三之代理人，王五以張三拒絕履行契約，對之提起交地及所有權移轉
　　登記之訴，是否有理？」之法律問題，司法院七十九年十月二十九日廳民一字第
　　九一四號函復臺高院表示之法律見解為：「按代理人以本人名義為之，學者稱之
　　為顯名代理，直接對本人發生效力，固無疑義。惟各國法律，除顯名代理外，尚
　　有隱名代理之規定，即代理人所為之行為，縱未明示為本人為之，若相對人明知
　　或可得而知其為本人為之，或依一切具體情事，可認為係本人之有此意思者，如
　　民４上五三一及民５上五七九號判例（附件一）所示之情形是，亦直接對本人發
　　生效力。本件土地買賣係債權契約，雖僅李四為出賣人，及未標明其為張三之代
　　理人，但契約首端，既曾記張三李四共同出賣該多筆土地，買受人王五即應推定
　　其係明知或可得而知張三為出賣人之一，及李四為張三之代理人，故應直接對張
　　三本人發生效力」。
　2.基於下述事實及理由，應認為八十七年十二月七日之系爭合約書，係由上訴人代
　　理益新公司與被上訴人所簽訂：
　　益新公司原名益新輪胎股份有限公司，董事長為上訴人之胞弟戴文彬，上訴人
　　　為其董事兼總經理，戴王月英（上訴人之母）亦為董事。系爭合約書第一行明
　　　載「益新輪胎公司乙○○、戴王月英（以下簡稱甲方）」，合約書末端則僅由
　　　上訴人及戴王月英簽名。惟第一行既已載明甲方為「益新輪胎公司乙○○，戴
　　　王月英」，在「益新輪胎公司」以下並無頓號，且上訴人乙○○及戴王月英均
　　　為該公司之董事，為公司法第八條第一項規定之公司負責人，又為民法第二十
　　　七條第二項所定之法人代表人，依法得代表益新公司簽約，而上訴人為該公司
　　　之總經理，依民法第五百五十四條第一項規定有管理上一切必要行為之權，自
　　　得代理該公司簽約。
　　其次，系爭合約書附件一所載中華民國專利之專利權人為上訴人及戴王月英，
　　　中華人民共和國專利之專利權人亦為上訴人及戴王月英，德國專利之專利權人
　　　則為上訴人，因系爭合約書涉及上開專利，故上訴人在其上簽名，並非表示其
　　　為契約當事人。
    再者，上訴人為自然人，並未經營任何業務，合約書第一點約定被上訴人設立
      新公司，僅限代理銷售「甲方」之專利權及產品，不得經營與「甲方」相近之
      其他業務。上訴人既未經營任何業務，經營業務之人乃益新公司，足證益新公
      司始為契約之當事人。
    此外，合約書第一、二點約定被上訴人設立之公司代理銷售甲方之產品，惟合
      約書第四點計算產品之單品售價，係以「每胎矽膠成本價」及「外胎價」等為
      計價基礎，顯見係由「甲方」自行購入矽膠及外胎生產，而非交由他人生產，
      而輪胎產品須以機器設備生產，且須領有工廠登記證始為合法，上訴人為自然
      人，不可能領有工廠登記證，反之，益新公司則領有經濟部工廠登記證。益證
      益新公司始為契約之當事人。
    八十九年十月二十七日上訴人下訂單購買機車輪胎之對象為益新公司，而非上
      訴人。倘系爭合約書之當事人為上訴人，被上訴人何以不向上訴人購買，而向
      益新公司購買。
    被上訴人之股東鍾國健證稱：被上訴人帶伊到益新公司，並且說益新公司之輪
      胎是被上訴人跟益新公司合作製作的，他們的經銷內容我不清楚，足證契約當
      事人確為益新公司。
  (二)向被上訴人收取款項之人為益新公司，而非上訴人：
　1.如上所述，與被上訴人簽訂合約書之人為益新公司而非上訴人，且收款之事實係
    記載在合約書之附件一，則收取款項之人自係該公司，非上訴人。至於合約書附
    件一，雖記載「收款人乙○○」，此乃表示收款之經手人為上訴人，且上訴人為
    該公司之總經理人，依民法第五百五十四條第一項規定有權代理該公司收款。
  2.益新公司委任楊盤江律師於九十一年五月十日以第一三七六號存證信函催告被上
    訴人就該公司承受被上訴人負責之邁世通輪胎封膠新材料（太倉）有限公司之股
    份糾紛事宜，催告被上訴人簽訂切結書，被上訴人於九十一年五月十六日以第三
    三一六號存證信函回覆「楊盤江律師（益新公司代理人）」，內載：「二、八十
    七年十二月貴方向本人借款新台幣貳佰伍拾萬元整，並許以專利權及產品之銷售
    代理，並約定從以後銷售中逐批扣款返還借款，惟本人有固定工作無暇兼顧，因
    此對於貴方另授他人代理銷售，本人未置可否，其後貴方分期償還本人新台幣壹
    佰萬元整．．」。顯已自承向其「借款」之人為益新公司，而非上訴人。
　3.被上訴人依系爭合約書附件一交付之四張支票（原判決附表一）係由益新公司之
　　員工或董事長提示，而返還款項之十一張支票之發票人均為益新公司，顯見被上
　　訴人交付之對象乃該公司而非上訴人。至於原判決所稱上訴人可將附表一所示支
　　票讓與益新公司提示兌領，上訴人也可向益新公司借用附表二所示支票交付被上
　　訴人等部分，純屬臆測之詞，毫無根據。
　(三)被上訴人所交付之四張支票計新台幣（下同）二百萬元係作為支付益新公司權利
　　金或預付貸款，並非借款，已獲清償一百萬元；另五十萬元亦已償還，如未償還
　　，亦得依法抵銷：
　1.在貨品經銷關係，通常由經銷商支付權利金，於契約終止後無息返還；另經銷商
　　也常預付貸款，然後從日後應支付之貨款中扣除，此種情形契約通常不會載明。
　　原判決徒以系爭合約書未約定權利金或預付貨款，即認定被上訴人交付給益新公
　　司之支票非權利金或預付貨款，實屬速斷。
　2.不論該四紙支票之二百萬元為上訴人所稱之權利金或預付貨款，或被上訴人所稱
　　之「借款」，被上訴人已受償一百萬元部分，為兩造所不爭執。有爭執者為另現
　　金五十萬元之部分，被上訴人是否已受償？查原判決附表二編號一、二兩紙面額
　　為三十五萬元及十五萬元之支票，乃益新公司交付給被上訴人，倘非清償上開款
　　項，被上訴人取得之原因何在？被上訴人迄未說明。退步言之，縱使該二紙支票
　　非用以償還上開款項，被上訴人對益新公司負有五十萬元之債務，益新公司亦得
　　主張抵銷。
　(四)益新公司未違反系爭合約書：
　1.系爭合約書僅限制「甲方」不得再另授他人代理銷售，並未限制「甲方」（上訴
　　人主張是益新公司，被上訴人則主張是上訴人）自行銷售，則益新公司自行銷售
　　機車輪胎，並未違反上開約定。
　2.益新公司之員工何錦榮證稱：八十九年間被上訴人在忙於籌設大陸的邁世通輪胎
　　豐膠新材料有限公司，因為被上訴人有提供一份說明書給伊看，當時被上訴人沒
　　有經營輪胎的業務，之後也沒有，因為當時伊在益新公司負責銷售輪胎，所以知
　　道被上訴人沒有在賣輪胎。益新公司當時在賣輪胎，被上訴人知道，被上訴人有
　　拿磨耗過的輪胎樣品給伊看，被上訴人有到過益新公司的工廠，所以知道益新公
　　司有在賣輪胎，伊在規劃直營店的事，被上訴人有提供意見，伊在八十九年一月
　　間進入益新公司時，就在規劃直營店的事情，當時被上訴人就知道益新公司要賣
　　輪胎的事情，被上訴人還鼓勵益新公司賣。顯見被上訴人同意益新公司賣輪胎，
　　實乃其無意在台灣銷售之故，此從其迄八十九年三月止僅出貨五十條即一目了然
　　。益新公司售與他人輪胎既經被上訴人同意，自無違約之問題。
　(五)縱認被上訴人得請求上訴人返還借款，上訴人亦得主張抵銷：
　1.如上所述，系爭合約書之當事人為益新公司與被上訴人，被上訴人付款之對象為
　　該公司，被上訴人自不得請求上訴人返還「借款」。
　2.退步言之，縱認被上訴人得請求上訴人返還借款，上訴人對被上訴人有下述債權
　　得主張抵銷：蓋系爭合約書第五點約定，被上訴人至八十八年九月三十日止，如
　　平均每月銷貨未達八十七年一至十一月平均銷貨額或量（按指輪胎六千條）一‧
　　三倍，每條應支付罰金十元；於八十八年九月三十日後，平均每月銷貨未達六百
　　萬元或一萬五千條時，每條應支付罰金二十元。被上訴人於簽約後，僅於八十九
　　年三月二十四日向益新公司取貨五十條，致益新公司迄今存貨滿庫，損失甚鉅。
　　依上開約定，被上訴人依約應支付益新公司訂購輪胎貨款及罰金至少數千萬元。
　　而益新公司業已將其中一百五十萬元讓與上訴人，並已依法將前開債權讓與之事
　　實通知被上訴人，上訴人自得主張抵銷。雖系爭合約書已於八十八年五、六月間
　　口頭終止，但被上訴人僅於八十九年三月二十四日向益新公司訂購五十條，顯已
　　違反上開約定。
　(六)上訴人對被上訴人有三百五十三萬元之本票債權原可主張抵銷，被上訴人不得請
　　求上訴人付款：上訴人執有被上訴人簽發予游貴森（狀述附表編號１、２、３)
　　及鍾國健（同附表編號４）之記載免除作成拒絕證書之本票肆紙，合計三百五十
　　三萬元，經游貴森及鍾國健背書轉讓後，遵期向被上訴人提示，不獲付款，對被
　　上訴人享有三百五十三萬元之票據債權。且上訴人對被上訴人有三百五十三萬元
　　之本票債權，有臺灣臺中地方法院九十三年度票字第五○六四號民事裁定及確定
　　證明書可稽。因此，縱認被上訴人得請求上訴人給付一百五十萬元，於上訴人主
　　張抵銷後，被上訴人已不得請求。茲為簡化本訴訟之法律關係，上訴人於本訴訟
　　就三百五十三萬元之本票債權部分，不再提出抵銷之抗辯。又被上訴人九十三年
　　七月間答辯狀內容與本案無關，且諸多不實，尤其被上訴人從未在台灣銷售本件
　　專利之輪胎產品。
三、證據：除引用原審立證方法外，補提本票之附表一紙、實務見解二則、營利事業
    登記證及公司基本資料、合約書及其附件各一份、專利證書四紙、經濟部工廠登
    記證、第一三七六號存證信函、第三三一六號存證信函各一份、本票四紙、民事
    裁定及確定證明書、益新公司八十七年間公司章程各一份均影本等件為證。
乙、被上訴人方面：
一、聲明：求為判決：上訴駁回。
二、陳述：除引用原判決書之記載外，補稱：
　(一)系爭八十七年十二月七日合約書之契約主體，實為被上訴人與專利權人即上訴人
　　、訴外人戴王月英；亦即，被上訴人主張該合約書係被上訴人與上訴人、戴王月
　　英三人共同簽訂。
  (二)上開經銷合約書附件一下方之記載，僅屬上訴人向被上訴人借款之書面紀錄，性
    質上係屬借據，並非上訴人代理訴外人益新公司收取「權利金」或「預付貨款」
    （預收貨款）之書面記載；此即，上訴人先前及當日向被上訴人所收取之現金與
    票款共二百五十萬元，係單純之借款，其消費借貸關係僅存於上訴人與被上訴人
    間，而與益新公司無涉。
  (三)觀諸本件卷證資料，可知上訴人僅返還被上訴人一百萬元，而非其抗辯之一百五
    十萬元，且迄今仍未就多出之「五十萬元」舉出任何有力事證，以作合理解釋。
  (四)益新公司並非系爭合約之當事人，且上訴人於八十八年間確有違約在先之事實，
    上訴人對被上訴人除負有返還訟爭一百五十萬元借款之債務任外，更應負有違約
    金之賠償責任。
  (五)上訴人不得對被上訴人主張任何形式之抵銷：(1)就上訴人主張自鍾國健、游貴森
    二人受轉讓之三百五十萬元本票債權部分，被上訴人主張上訴人明知該三百五十
    萬元本票債權係屬鍾國健、游貴森出資被上訴人大陸合夥團隊之證明，且對鍾國
    健、游貴森侵占該合夥團隊之財產有參與，屬於惡意之債權繼受者，不得執該三
　　百五十萬元本票債權向被上訴人主張訟爭一百五十萬元借款之抵銷。亦即，就上
　　訴人主張之三百五十萬元本票債權部分，被上訴人主張此部分應有「人之抗辯」
　　適用餘地。(2)縱認上訴人得對被上訴人主張該三百五十萬元之本票債權，惟上訴
　　人對被上訴人亦負有四千四百八十九萬一千五百十元之違約金賠償責任，被上訴
　　人主張在前開違約金三百五十三萬元金額範圍內先行抵銷；故上訴人仍應清償被
　　上訴人訟爭一百五十萬元借款。至上訴人嗣謂伊就該三百五十萬元本票債權不向
　　被上訴人主張抵捎訟爭借款，被上訴人則無意見。
  (六)若是益新公司借款或權利金、預收貨款，則在其報給國稅局之公司財務表上，應
    會呈現在相關科目上，但益新公司當時財務報表並無此顯現，故系爭借款與益新
    公司無關，而是上訴人私人借款。苟簽約當日係與益新公司簽約，即應由在場之
    公司董事長戴文彬名即可，不致由上訴人簽名。又被上訴人與上訴人簽訂八十七
    年十二月七日經銷合約書後，約於同一時期亦自行開發中部地區市場，以及與訴
    外人三陽工業股份有限公司、光陽工業股份有限公司等生產廠商或旗下經銷商洽
    商新車配胎市場。其間上訴人未經被上訴人同意，私下偷賣系爭合約書所約定之
    新型專利輪胎產品，而有違約在先之情事，被上訴人最後始未申設新公司。
三、證據：除引用原審立證方法外，補提益新公司八十八至九十年間銷售專利輪胎產
    品統計表數紙、上訴人違約以益新公司名義逕行銷售輪胎產品之數量與金額統計
    表一紙、臺彎臺中地方法院檢察署通知、刑事告訴狀各一份均影本等件為證。
      理      由
一、本件被上訴人起訴主張：上訴人於八十七年之年中至同年十二月七日間，向伊借
    款五十萬元，伊以現金交付上訴人。嗣上訴人又於同年十二月七日向伊借款二百
    萬元，伊簽發如附表一所示支票四紙交付上訴人，該四紙支票已經上訴人提示兌
    現，上訴人合計借款二百五十萬元。詎上訴人除清償一百萬元外，其餘借款一百
    五十萬元（下稱訟爭借款）竟不返還。經伊於九十二年一月二日定一個月以上期
    限，催告上訴人返還借款，上訴人仍置之不理等情。爰依消費借貸之法律關係，
    求為命上訴人給付訟爭借款，並加付法定遲延利息之判決。
二、上訴人則以：伊未向被上訴人借款，亦未收受被上訴人交付之現金五十萬元，伊
    雖曾收受如附表一所示支票四紙，但此乃伊代表訴外人益新股份有限公司（下稱
    益新公司）收受，因該四紙支票，乃伊於八十七年十二月七日以益新公司總經理
    身分，代理益新公司與被上訴人簽訂合約書（下稱系爭合約書），授權被上訴人
    代理銷售伊發明而具專利權之輪胎，所應由被上訴人支付益新公司之權利金（或
    稱預付貨款），嗣益新公司已以附表二所示支票返還其中一百五十萬元，非如被
    上訴人所稱僅返還一百萬元。縱伊確有向被上訴人借款，仍應依系爭合約書第五
    點約定：被上訴人至八十八年九月三十日止，如平均每月銷貨未達八十七年一至
    十一月平均銷貨額或量（按指輪胎六千條）之一．三倍時，每條應支付罰金十元
    ，於八十八年九月三十日後，平均每月銷貨未達六百萬元或一萬五千條時，每條
    應支付罰金二十元。而被上訴人簽約後，僅於八十九年三月二十四日向益新公司
    取貨五十條，致益新公司迄今存貨滿庫，損失甚鉅，被上訴人仍應支付益新公司
    訂購輪胎之貨款及罰金至少數千萬元，而益新公司業將其中一百五十萬元讓與伊
    ，並已依法將債權讓與之事實通知被上訴人。另縱認系爭合約書係伊與被上訴人
    簽訂，依約被上訴人亦應支付伊至少數千萬元之貨款及罰金，伊亦得主張以此金
    額抵銷借款。又伊代理益新公司簽訂系爭合約書，嗣代理該公司收取款項，伊非
    系爭合約書之當事人；且向被上訴人收取款項之人為益新公司，而非伊等語。資
    為抗辯。
三、查被上訴人主張上訴人於八十七年之年中至同年十二月七日間（嗣稱約同年五、
    六月間），向其借款五十萬元，其以現金交付上訴人，嗣上訴人又於同年十二月
    七日向其借款二百萬元，其簽發如附表一所示支票四紙交付上訴人，該四紙支票
    業經上訴人提示兌現。其嗣於九十二年一月二日定一個月以上之期限，催告上訴
    人返還借款，上訴人仍置之不理等事實，已據提出借據一紙為證；並經上訴人承
    認該借據上收款人「乙○○」之姓名為上訴人簽署，及上開四紙支票經上訴人收
    受後提示兌現無訛；復有眾城國際法律事務所函及大宗掛號函件收據影本可稽。
    被上訴人此部分主張，洵非無據。
四、雖上訴人辯稱：伊未向被上訴人借款，亦未收受被上訴人交付之現金五十萬元，
    而伊在簽名之時，並無「茲向廖智雄借款新台幣二百五十萬元」等字；且前開四
    紙支票乃伊於八十七年十二月七日以益新公司總經理身分，代理益新公司與被上
    訴人簽訂合約書，授權被上訴人代理銷售伊發明而具專利權之輪胎，所應由被上
    訴人支付益新公司，而由伊代表該公司收受之權利金（或稱預付貨款）等語。但
    查：
  (一)上訴人既自承在上開借據上簽名屬實，該借據又詳載：「茲向廖智雄（按於八十
    七年十二月三十一日申請改名為甲○○）借款新台幣貳佰伍拾萬元正，收到票據
    如下：．．另新台幣伍拾萬元正，已收到現金無誤。」等字，將上訴人向被上訴
    人借款二百五十萬元，並收受被上訴人所交付各五十萬元支票共四紙及現金五十
    萬元之事實表示甚明，則上訴人在原審辯以其在簽名時，該借據上並無「茲向廖
    智雄借款新台幣貳佰伍拾萬元正」等字，即應由其負舉證之責，惟上訴人未為舉
    證證明。且該借據固書立在系爭合約書附件一下方，而該附件一第五點已載明：
    「以下空白」等字，然依上訴人所述，其亦不否認「以下空白」下方亦有記載如
    附表一所示上開四紙支票之明細，亦即「以下空白」下方仍有記載文字，故未克
    以該借據係書立在系爭合約書附件一下方，即認前述合約書附件一下方並無：「
    茲向廖智雄借款新台幣貳佰伍拾萬元正」等字語之記載。況不論上訴人或被上訴
    人提出之合約書，其內均無被上訴人須支付「權利金」等約定字句，復無其他證
    據足證上訴人收受之款項為「權利金」，自難認上訴人收受之支票及現金為「權
    利金」。上訴人謂其收受之該支票四紙為被上訴人預付之貨款，但依系爭合約書
    第六點約定，被上訴人於訂貨或訂約時始應預付貨款百分之三十等，上訴人既未
    陳明並舉證被上訴人有何訂貨或訂約之情事，顯不足認上訴人收受之該支票為預
    付貨款。而「權利金」與「預付貨款」，兩者性質完全不同。上訴人對其收受之
    支票及現金，或稱「權利金」，或云「預付貨款」，顯屬自相矛盾。且上述借據
    上亦已明載：「另新台幣伍拾萬元正，已收到現金無誤」等字極為清楚，實無從
    認上訴人未收受五十萬元現金。上訴人辯述其未向被上訴人借款，已不足採。
  (二)觀諸系爭八十七年十二月七日合約書，除前言：「益新輪胎公司乙○○、戴王月
    英（以下簡稱甲方）與廖智雄（以下簡稱乙方）雙方合意簽訂本合約書，約定條
    款如下：」等字，除載及「益新輪胎公司」外，餘無言及益新公司，且該合約書
    末尾立合約書人甲方處，亦僅有「戴王月英」及上訴人「乙○○」之簽名、蓋章
    ，並未簽蓋益新公司及其法定代理人之名章，亦無表明上訴人為益新公司總經理
    乃至代表或代理益新公司簽約等意旨，自難僅以有在上訴人名字前端載及「益新
    輪胎公司」等字，即認系爭合約書之當事人為益新公司。進而細察其上「立合約
    書人：甲方」處，僅有上訴人之簽章與其個人身分證統一編號：Ｚ000000
    000、住址：台中市○○區○○路４７８號，及訴外人戴王月英之簽章，別無
　　訴外人益新公司名稱與公司章，亦無益新公司負責人名義或其董事長戴文彬之名
　　章，更無附具益新公司任一授權書等文件。再觀系爭合約書附件一第一項明載：
    「中華民國專利案號：00000000。．．專利權人：乙○○、戴王月英」
    等字樣，而無任何益新公司亦為該專利輪胎之專利權人等字之記載，有上訴人、
    被上訴人分別提出之合約書影本可稽（原審一卷二九至三○、四六至四七頁），
    並有上訴人所提中華民國專利證書等證件列載專利權人為乙○○、戴王月英者可
    證。參酌上訴人所提出系爭合約書本文第一、二、四、八點，分載：「乙方（指
    被上訴人）設立新公司僅限代銷售甲方之專利權及產品」、「甲方現有之專利（
    附件一）及甲方爾後相關之專利，其專利權及產品限由乙方代理銷售，甲方不得
    再另授他人代理銷售」、「甲方之專利權及產品之計價方式」、「專利權之代理
    銷售」等字句，輒指甲方之專利權及產品。上訴人亦不諱言「系爭合約書附件一
    所載中華民國專利之專利權人為上訴人及戴王月英，中華人民共和國專利之專利
    權人亦為上訴人及戴王月英，德國專利之專利權人為上訴人，因系爭合約書涉及
    上開專利，故上訴人在其上簽名」（本院卷四八頁）。衡酌被上訴人依該合約代
    理銷售之專利權乃上訴人及戴王月英二人所享有，此有上述專利證書可憑，該合
    約書附件一也特別載明專利權人為上訴人及戴王月英，故益新公司並無專利權，
    無從授權被上訴人代理銷售具有專利權之輪胎；而上訴人及戴王月英雖未生產輪
    胎，但可訂立契約交由益新公司或他人生產，並非未生產輪胎，即不得或無從授
    權被上訴人代理銷售輪胎，且系爭合約書亦未約明上訴人及戴王月英不得交由他
　　人生產之。參以被上訴人陳稱：簽約時，上訴人向伊講說要簽約就要跟有權利者
　　簽約，當日有上訴人、上訴人之母戴王月英及上訴人之弟即益新公司董事長戴文
　　彬在場，苟其時係與益新公司簽約，即應由在場之公司董事長戴文彬簽名即可，
　　不致由上訴人簽名；系爭合約書上並無益新公司之簽章，若是益新公司借款或權
　　利金、預收貨款，則在其報給國稅局之公司財務報表上，應會呈現在相關科目上
　　，但益新公司財務報表無此顯現，故系爭借款與益新公司無關各語；上訴人對於
　　被上訴人所陳是日簽約在場之人及益新公司財務報表無此顯現等節，未予爭執，
　　亦未舉提相關證據供核。被上訴人迭稱系爭合約書之契約主體實無益新公司，純
　　係伊與專利權人即上訴人、戴王月英為代理經銷「專利輪胎產品」一事所簽訂之
　　「專利」經銷契約，尚非無由。顯見系爭合約書係專利權人之乙○○即上訴人、
　　戴王月英與被上訴人所簽訂。益新公司並非專利權人，應非系爭合約書之當事人
　　。
  (三)雖附表一所示四紙支票之提示人為益新公司之員工或負責人，附表二所示十一紙
    支票之發票人亦為益新公司，而均非上訴人，然衡以支票本可讓與，家族公司成
    員之董事甚且公司經理人需款孔急，基於本身債信或他故乃至無支票可資簽發等
    因，逕以自己名義且無代理之意思，調借現款以供一己或他人週轉又為常見，迨
    調現得款後究係如何運用，殆屬別一問題，顯尚無礙彼等當事人間消費借貸契約
　　之成立。況且酌諸常情，支票係有價證券，其轉讓原因本有多端。上訴人要非不
　　可將附表一所示支票讓與益新公司提示兌領，上訴人亦無不可向益新公司借用或
　　受讓附表二所示支票交付被上訴人，而上訴人並未舉證證實其有何以益新公司名
　　義或代理益新公司向被上訴人借款之事實（另如後述），尚難以附表一所示支票
　　之提示人為益新公司之員工或負責人，附表二所示支票之發票人為益新公司，即
　　得證明益新公司為系爭合約當事人，及戴王月英祇屬益新公司股東兼董事而無從
　　代表該公司收款，推謂記載「收款人乙○○」，僅係表示收款之經手人為上訴人
　　，而非表示借款之收款人。蓋該合約如係益新公司與被上訴人簽訂，則戴王月英
　　何需立為甲方，而在系爭合約書上簽章？即觀上訴人提出之八十九年十月二十七
　　日被上訴人向益新公司訂購機車輪胎之訂購單，乃上訴人代表益新公司與被上訴
　　人訂約，該訂購單不但表明被上訴人係向益新公司訂購，且加蓋益新公司之章，
　　亦明此與系爭合約書上載立合約書人及條款等項顯然有別，復有被上訴人對此後
　　一經銷合約暨訂購單所陳緣由可查（另參下述）。據此，應認系爭合約書乃被上
　　訴人與上訴人、戴王月英個人所簽訂，益新公司並非合約當事人。上訴人徒辯伊
　　係經手收款，向被上訴人收取款項之人為益新公司，而非上訴人，實難憑信。證
　　人鍾國健雖在原審證稱：「在九十年二月十一日．．之後，因為我有加入原告（
　　指被上訴人）大陸的投資，原告才帶我到益新公司，並且說益新公司的輪胎是原
　　告跟益新公司合作製作的，他們的經銷內容我不清楚」等語，但被上訴人於八十
　　九年十月二十七日有與益新公司簽立訂購單，向益新公司訂購機車輪胎，且證人
　　鍾國健對被上訴人與益新公司間有何關係仍不清楚，自難以被上訴人嗣後向證人
　　鍾國健陳及益新公司之輪胎係被上訴人與益新公司合作製造，即認系爭合約書乃
　　被上訴人與益新公司所簽訂。至於被上訴人於九十一年五月十六日以第三三一六
　　號存證信函回覆「楊盤江律師（益新公司代理人）」，固載：「二、八十七年十
　　二月貴方向本人借款新台幣貳佰伍拾萬元整，並許以專利權及產品之銷售代理，
　　並約定從以後銷售中逐批扣款返還借款，惟本人有固定工作無暇兼顧，因此對於
　　貴方另授他人代理銷售，本人未置可否，其後貴方分期償還本人新台幣壹佰萬元
　　整．．」等語。惟上訴人自述益新公司委任楊盤江律師於九十一年五月十日以第
　　一三七六號存證信函催告被上訴人就該公司承受被上訴人負責之邁世通輪胎封膠
　　新材料（太倉）有限公司之股份糾紛事宜，催告被上訴人簽訂切結書，被上訴人
　　以此存證信函回覆之語；且被上訴人陳以：伊於上開存證信函中所提及之「貴方
　　」，若涉及(1)八十七年十二月七日經銷合約（針對臺灣地區之經銷事宜）暨借款
　　乙節時，係指上訴人本人；而涉及(2)八十九年十月二十七日經銷合約（針對中國
　　大陸地區之經銷事宜）暨訂購單乙事之際，則兼指「益新公司與上訴人」等語。
    按法院為判決時，應斟酌全辯論意旨及調查證據之結果，依自由心證判斷事實之
    真偽，為民事訴訟法第二百二十二條第一項前段所明定。本件訟爭借款積欠多年
    ，衡以常人輒思祇需償還已足難免未遑細辨償債主體，經觀該存證信函，首言九
    十一年四月十五日簽訂切結書事，稽其內容及本件兩造訴辯情形，實難遽認被上
    訴人即已自承向伊借款之人確為益新公司，而非上訴人無誤。上訴人執之置辯，
    為非真實可取。
  (四)按代理者，乃代理人於代理權限內，以本人（被代理人）名義，向第三人為意思
    表示，或由第三人受意思表示，而直接對本人發生效力之行為。本件系爭合約書
    ，立合約書人欄並無益新公司暨董事長戴文彬名章，實未顯名以益新公司之名義
    為之。而系爭合約書第一行首載「益新輪胎公司」六字，被上訴人陳稱：僅為辨
    識方便，亦避免他日專利權人即上訴人、戴王月英不為承認，難以此頭記載，
    即逕謂伊與益新公司簽訂系爭合約書之語，要非無稽；且系爭合約書所載之專利
    權，其專利權人既係上訴人及戴王月英，而非益新公司，復由上訴人及戴王月英
    以自己名義簽章其上，應屬自為，審度如上具體情事，難認上訴人有代理益新公
    司之意思，已為相對人之被上訴人所明知，或可得而知者，即難謂為成立隱名代
    理。至上訴人引述之最高法院八十一年度臺上字第一六五號判決，及司法院七十
    九年十月二十九日廳民一字第九一四號函復臺高院所提法律問題核示之見解，均
    與本件上情暨爭點事實有間，不得比附援用。上訴人嗣辯：伊及戴王月英均為益
    新公司之董事，為公司法第八條第一項規定之公司負責人，又為民法第二十七條
    第二項所定之法人代表人，依法得代表益新公司簽約，而伊兼任該公司總經理，
    依民法第五百五十四條第一項規定有管理上一切必要行為之權，自得代理該公司
    簽約云云。然董事長對外代表股份有限公司，公司法第二百零八條第三項定有明
    文。本件上訴人承述益新公司原名益新輪胎股份有限公司，董事長為上訴人之胞
    弟戴文彬。而觀系爭合約書立合約書人欄甲方處僅有上訴人及戴王月英之簽章，
    益新公司並非該合約書及其附件一所稱之專利權人，屢如上述，未見上訴人及戴
    王月英表示為益新公司董事並載明為法人代表之旨，亦未見上訴人表明其為益新
    公司總經理而為公司管理事務並為營業目的範圍之行為，更未見諸偌何上訴人所
    辯其未經營任何業務而經營業務之人乃益新公司之記載，亦見上訴人及戴王月英
    均未表示其非合約當事人。上訴人及戴王月英係以自己意思所為與被上訴人簽訂
    系爭合約書之行為，難認其有直接及於益新公司之效力，益新公司自非系爭合約
    之當事人。上訴人主張其於八十七年十二月七日以益新公司總經理身分，代理益
    新公司與被上訴人簽訂系爭合約書，不足採信。
　(五)被上訴人主張上訴人除清償借款一百萬元外，尚餘訟爭一百五十萬元未為返還。
　　上訴人雖予否認，並以：伊已以附表二所示支票共十一紙返還借款一百五十萬元
　　等語為辯。但查，上訴人固曾交付附表二編號三至十一支票共九紙予被上訴人，
　　用以清償借款一百萬元，為被上訴人所不爭，惟被上訴人否認附表二編號一、二
　　所示面額合計五十萬元之支票二紙係用以清償系爭借款。且附表二編號一、二所
　　示支票二紙各在其發票日，即八十七年一月二十二日、同年二月二十日，經提示
　　兌現，亦為上訴人自承。依常理言，倘該二紙支票確係用以清償系爭借款中之五
　　十萬元，則上訴人實不可能於該二紙支票兌現後之八十七年十二月七日，仍在該
　　借據上簽名，承認其向被上訴人借款二百五十萬元，且其中五十萬元是收到現金
　　無誤。矧按請求履行債務之訴，被告主張該債權已因清償而消滅之事實，應負舉
　　證責任（最高法院二十八年上字第一九二○號判例參照）。亦徵主張法律關係變
　　更或消滅者，就該法律關係變更或消滅之權利障礙事實負舉證責任至明。上訴人
　　既於該借據簽認所載「伍拾萬元正，已收到現金無誤」，上訴人辯謂其以附表二
　　編號一、二所示支票為清償，又為被上訴人所否認，被上訴人並舉述卷附另紙五
　　十萬元支票（票號TA0000000，發票日未填；見原審一卷五九頁）原係上訴人持
　　付欲供清償因故未經伊提示而無果乙節，上訴人迄仍無法舉證以實其情，堪認上
　　訴人應僅清償系爭二百五十萬元借款中之一百萬元。上訴人辯述其已清償借款一
　　百五十萬元，委不足採。上訴人繼謂「縱使該二紙支票非用以償還上開款項，被
　　上訴人對益新公司負有五十萬元之債務，益新公司亦得主張抵銷」，併為被上訴
　　人否認，上訴人就其主張該債務法律關係存在之事實，無法舉證證明，自不可取
　　。被上訴人主張上訴人尚有一百五十萬元借款未為返還，應堪憑採。
　(六)上訴人另辯：伊代理益新公司與被上訴人簽訂系爭合約書，授權被上訴人代理銷
　　售其發明而具專利權之輪胎，依系爭合約書第五點約定：被上訴人至八十八年九
　　月三十日止，如平均每月銷貨未達八十七年一至十一月平均銷貨額或量（按指輪
　　胎六千條）之一．三倍時，每條應支付罰金十元，於八十八年九月三十日後，平
　　均每月銷貨未達六百萬元或一萬五千條時，每條應支付罰金二十元，但被上訴人
　　於簽約後，僅於八十九年三月二十四日向益新公司取貨五十條，致益新公司迄今
　　存貨滿庫，損失甚鉅，故被上訴人即應支付益新公司訂購輪胎之貨款及罰金至少
　　數千萬元之譜。查上訴人辯述系爭合約書係其以益新公司總經理身分，代理益新
　　公司與被上訴人簽訂，為不足取，理由詳前。系爭合約書實係被上訴人與上訴人
　　、戴王月英所簽訂，益新公司並非合約當事人，則依該合約書第二點約定，上訴
　　人及戴王月英即不得再另授「他人」代理銷售其具有專利權之輪胎。此「他人」
　　自包括益新公司在內。惟由上訴人自承益新公司在八十八年五、六月時，即已出
　　賣第一批輪胎，並觀原審向訴外人詹前新會計師調取益新公司統一發票，益新公
　　司曾於八十八年九月二十日、同年十月二十二日、同年十一月二十日、同年十二
　　月二十日出賣輪胎與訴外人台展輪胎有限公司，於八十八年十月二十一日、同年
　　十一月十一日、同年十一月三十日、同年十二月二十日出賣輪胎予訴外人虹宇開
　　發有限公司各情，可見上訴人確另授權益新公司代理銷售其具有專利權之輪胎，
　　已違反系爭合約在先。雖上訴人辯稱：被上訴人於八十八年五、六月時即同意益
　　新公司出賣輪胎，並舉證人何錦榮以證。但證人何錦榮證稱：「益新公司當時在
　　賣輪胎，原告知道，原告有拿磨耗過的輪胎的樣品給我看，原告有到過益新公司
　　的工廠，所以原告知道益新公司有在賣輪胎，我在規劃直營店的事，原告有提供
　　意見，我在八十九年一月間進入益新公司時，我就在規劃直營店的事情，當時原
　　告就知道益新公司要賣輪胎的事情」等語，僅係證明被上訴人於八十九年一月間
　　知悉益新公司在賣輪胎，顯亦無從據以憑認被上訴人在此之前，即八十八年五、
　　六月間即已知情並同意益新公司出賣輪胎一事。上訴人就此所辯，尚難採取。上
　　訴人既違反合約，另授權益新公司代理銷售輪胎，則必影響被上訴人對輪胎之銷
　　售，故被上訴人至八十八年九月三十日止，平均每月銷貨未達六千條輪胎之一．
　　三倍，於八十八年九月三十日後，平均每月銷貨未達六百萬元或一萬五千條輪胎
　　，實乃不可歸責被上訴人之事由。況依合約書第五點約定，被上訴人平均每月銷
　　貨是否達六千條輪胎之一．三倍，乃計算至八十八年九月三十日止，而上訴人迭
　　次承述於八十八年五、六月間伊即與被上訴人終止合約（原審二卷二九、一二○
　　、一四七頁，本院卷一二九頁），則被上訴人平均每月銷貨是否達六千條輪胎之
　　一．三倍，顯已無從計算，焉能率認被上訴人違反合約。因而，上訴人自不得依
　　系爭合約書第五點約定，請求被上訴人支付罰金。又益新公司既非合約當事人，
　　對於被上訴人本無罰金請求權，實無將罰金請求權讓與上訴人之可言。上訴人抗
　　辯主張其以請求被上訴人支付之罰金，抵銷所應返還被上訴人借款一百五十萬元
　　，即非有據，不應准許。至上訴人另謂其因受讓而對被上訴人有三百五十三萬元
　　本票債權部分，嗣已陳明不為抵銷之抗辯，自無不可，本院毋庸審酌。
  (七)基上，被上訴人抗辯：伊代理益新公司簽訂系爭合約書，嗣代理該公司收取款項
    ，伊非系爭合約書之當事人；且向被上訴人收取款項之人為益新公司，而非伊；
    被上訴人所交付之四張支票（二百萬元）係作為支付益新公司權利金或預付貨款
    ，並非借款，已獲清償一百萬元；另五十萬元亦已償還，如未償還，亦得依法抵
    銷；益新公司未違反系爭合約書；縱認被上訴人得請求伊返還借款，因被上訴人
    違約而應支付益新公司訂購輪胎貨款及罰金至少數千萬元，而益新公司已將其中
    一百五十萬元讓與伊，伊自得主張抵銷，實非有據。
五、綜上所述，被上訴人主張上訴人應返還伊訟爭借款之事實，堪信為真實。上訴人
    所辯，委無足取。從而，被上訴人依消費借貸之法律關係，請求上訴人給付一百
    五十萬元，及自起訴狀繕本送達翌日即九十二年三月五日起至清償日止，按週年
    利率百分之五計算之利息，尚無不合。原審為被上訴人勝訴之判決，並依兩造陳
    明以供擔保為條件，分別宣告准、免假執行，核無違誤。上訴論旨，指摘原判決
    不當，求予廢棄改判，為無理由，應予駁回。又本件事證已臻明確，兩造其餘攻
    擊防禦方法及舉證，核與判決結果不生影響，無庸逐一論列，併此敘明。
六、據上論結，本件上訴為無理由。依民事訴訟法第四百四十九條第一項、第七十八
    條，判決如主文。
中　　　華　　　民　　　國　　九十三　　年　　　九　　　月　　　十　　　日
~B1民事第七庭審判長法　官　簡清忠
~B2　　　　　　　　法　官　陳賢慧
~B3　　　　　　　　法　官　盧江陽
右為正本係照原本作成。
不得上訴。
~B 　 　　　　　　書記官　許哲禎
中　　　華　　　民　　　國　　九十三　　年　　　九　　　月　　二十二　　日
                                                                        Ｂ
附表一：
┌──┬───────────┬────┬─────────┬──────────┬─────────┐
│編號│發　 　　　票　　　 日│票面金額│付　　　款　　　人│　票 　據　 號 　碼 │發　　　票　　　人│
├──┼───────────┼────┼─────────┼──────────┼─────────┤
│ 一 │八十七年十二月十日　　│五十萬元│交通銀行員林分行　│ＹＬ0000000號│廖智雄（即原告）　│
├──┼───────────┼────┼─────────┼──────────┼─────────┤
│ 二 │八十八年一月一日  　　│五十萬元│交通銀行員林分行　│ＹＬ0000000號│廖智雄（即原告）　│
├──┼───────────┼────┼─────────┼──────────┼─────────┤
│ 三 │八十八年一月十五日　　│五十萬元│交通銀行員林分行　│ＹＬ0000000號│廖智雄（即原告）　│
├──┼───────────┼────┼─────────┼──────────┼─────────┤
│ 四 │八十八年一月三十一日　│五十萬元│交通銀行員林分行　│ＹＬ0000000號│廖智雄（即原告）　│
└──┴───────────┴────┴─────────┴──────────┴─────────┘
附表二：
┌──┬───────────┬─────┬───────┬────────────┬────────┐
│編號│發　　　　票　　　　日│ 票面金額 │付　　款　　人│　票　　據　　號　　碼　│發　　 票 　　人│
├──┼───────────┼─────┼───────┼────────────┼────────┤
│ 一 │八十七年一月二十二日　│三十五萬元│台中區中小企業│ＤＣＴＡ0000000號│益新股份有限公司│
│    │                   　 │          │銀行大竹分行  │                   　　 │　　　　　　　　│
├──┼───────────┼─────┼───────┼────────────┼────────┤
│ 二 │八十七年二月二十日　　│十五萬元　│台中區中小企業│ＤＣＴＡ0000000號│益新股份有限公司│
│    │                    　│          │銀行大竹分行  │                   　　 │　　　　　　　　│
├──┼───────────┼─────┼───────┼────────────┼────────┤
│ 三 │八十八年五月三十一日　│二十萬元　│台中區中小企業│ＤＣＵＡ0000000號│益新股份有限公司│
│    │                    　│          │銀行大竹分行  │                   　　 │　　　　　　　　│
├──┼───────────┼─────┼───────┼────────────┼────────┤
│ 四 │八十八年六月三十日　　│十萬元　　│台中區中小企業│ＤＣＵＡ0000000號│益新股份有限公司│
│    │                    　│          │銀行大竹分行  │                   　　 │　　　　　　　　│
├──┼───────────┼─────┼───────┼────────────┼────────┤
│ 五 │八十八年七月三十一日　│十萬元　　│台中區中小企業│ＤＣＵＡ0000000號│益新股份有限公司│
│    │                    　│          │銀行大竹分行  │                   　　 │　　　　　　　　│
├──┼───────────┼─────┼───────┼────────────┼────────┤
│ 六 │八十八年八月三十一日　│十萬元　　│台中區中小企業│ＤＣＵＡ0000000號│益新股份有限公司│
│    │                    　│          │銀行大竹分行  │                   　　 │　　　　　　　　│
├──┼───────────┼─────┼───────┼────────────┼────────┤
│ 七 │八十八年九月三十日　　│十萬元　　│台中區中小企業│ＤＣＵＡ0000000號│益新股份有限公司│
│    │                    　│          │銀行大竹分行  │                   　　 │　　　　　　　　│
├──┼───────────┼─────┼───────┼────────────┼────────┤
│ 八 │八十八年十月三十一日　│十萬元　　│台中區中小企業│ＤＣＵＡ0000000號│益新股份有限公司│
│    │                    　│          │銀行大竹分行  │                   　　 │　　　　　　　　│
├──┼───────────┼─────┼───────┼────────────┼────────┤
│ 九 │八十八年十一月三十日　│十萬元　　│台中區中小企業│ＤＣＵＡ0000000號│益新股份有限公司│
│    │                   　 │          │銀行大竹分行  │                   　　 │　　　　　　　　│
├──┼───────────┼─────┼───────┼────────────┼────────┤
│ 十 │八十八年十二月三十一日│十萬元　　│台中區中小企業│ＤＣＵＡ0000000號│益新股份有限公司│
│    │                      │          │銀行大竹分行  │                   　　 │　　　　　　　　│
├──┼───────────┼─────┼───────┼────────────┼────────┤
│十一│八十九年一月三十一日　│十萬元　　│台中區中小企業│ＤＣＵＡ0000000號│益新股份有限公司│
│    │                      │          │銀行大竹分行  │                   　　 │　　　　　　　　│
└──┴───────────┴─────┴───────┴────────────┴────────┘
